【裁判字號】    95,交聲,69
【裁判日期】    951130
【裁判案由】    聲明異議
【裁判全文】
臺灣嘉義地方法院交通事件裁定          95年度交聲字第69號
原處分機關  交通部公路總局嘉義區監理所
異  議  人  辛○○
（即受處分人）
            癸○○
            丑○○
            甲○○
            戊○○
            子○○
            己○○
            卯○○
            壬○○
            寅○○
            乙○○
            丙○○
            庚○○
上列異議人
共同代理人  丁○○  住台北縣三重市○○○街248號
上列聲明異議人因違反道路交通管理處罰條例案件，對於交通部
公路總局嘉義區監理所於中華民國95年2月16日所為如附表所示
之處分（如附表2編號1所示之處分除外），聲明異議，本院裁定
如下：
    主  文
異議駁回。
    理  由
一、原處分機關即交通部公路總局嘉義區監理所（下稱原處分機
    關）處分意旨略以：受處分人即異議人（下稱異議人）辛○
    ○、癸○○、丑○○、甲○○、戊○○、子○○、己○○、
    卯○○、壬○○、寅○○、乙○○、丙○○、庚○○，分別
    駕駛如附表1所示之營業一般大客車，於如附表1所示之時、
    地，有如附表1所示之違規事實，為臺北市政府警察局員警
    當場舉發，異議人依限期到案提出申訴，經向原舉發機關查
    證違規屬實，遂於民國95年2月16日，分別以如附表2所示之
    裁決書（如附表2編號1所示除外），依道路交通管理處罰條
    例第55條第1項第2款、第3款或第4款規定，各裁處異議人罰
    鍰新臺幣（下同）300元之處分等語。
二、聲明異議意旨則以：異議人等分別駕駛AG-528號等多部營業
    一般大客車，於如附表1所示之時、地，分遭臺北市政府大
    同分局交通分隊或派出所員警（下稱大同分局）以如附表1
    所示之違規事實為由，主張異議人等違反道路交通管理處罰
    條例第55條第1項第2款、第3款或第4款規定開立裁決書。然
    異議人等之臨時停車行為，係本於公路法第79條暨汽車運輸
    業管理規則第40條規定為之，至於員警掣單告發，目的僅在
    令異議人等屈服。按臺北市政府交通局及市府所屬大同分局
    上開之行為皆係基於國道客運臺北總站（即D1轉運站）之試
    辦而來，而主張得依汽車運輸業管理規則第37條第1項第4款
    當地政府得調整變更，惟查公路汽車客運班車須依「營運路
    線許可證」所核定之路線行駛，違規得依公路法處罰，亦即
    客運業欲變更行駛路線須先完成「營運路線許可證」變更加
    註後，始得變更行駛路線，絕非當地政府欲變更即可自行公
    告，臺北市政府交通局及市府所屬大同分局上開行為已違反
    依法行政原則、汽車運輸業管理規則第37條第1項第4款後段
    、同條第2項及行政程序法第111條之規定，茲詳述如下：
  (一)按「公路汽車客運業班車，應依營運路線許可證所核定之路
    線起點、經過地點、終點、里程行駛營運並停靠核定之站位
    上下客。」「經同意之營運路線及設站地點，當地政府如因
    實際需要得予調整變更，並應函請該管公路主管機關辦理。
    」「前項各款，如發生爭議，報請上級機關核定之」汽車運
    輸業管理規則第40條本文、第37條第1項第4款及同條第2項
    分別定有明文。查異議人等所服勞務之阿羅哈客運股份有限
    公司（下稱阿羅哈公司）係一合法營運之民營業者，並經高
    雄市政府同意許可營運在案，有高雄市○○○○路線許可證
    可稽。而高雄市政府所核發之營運許可路線中，返程之終點
    站名皆為「臺北市承德站」（坐落臺北市○○路○段52號）
    ，依汽車運輸業管理規則第40條本文、第37條第1項第4款及
    同條第2項規定意旨，異議人等於該處臨時停車上下客，顯
    為法所允許，要謂違法實有誤會。高雄市政府94年12月29日
    高市府交三字第0940065826號函亦認為本公司在「臺北市○
    ○路」係合法上下客在案，交通部亦同此見解。
  (二)復按，依上開第37條第1項第4款及同條第2項意旨可知，即
    令當地政府因實際需要欲變更經該管公路主管機關同意之營
    運路線及設站地點，亦需函請該管公路主管機關辦理，亦即
    須尊重該管公路機關及當事人之意見；如發生爭議，再報請
    共同上級機關核定，始符法文意旨及行政程序，若臺北市交
    通局可未經本公司公路主管機關（高雄市政府交通局）同意
    即可私自決定並執行，則汽車運輸業管理規則第37條第2項
    之規定即形同具文。今臺北市政府交通局，僅言依汽車運輸
    業管理規則第37條第1項第4款其有調整權限，卻無視該款末
    段需函請該管公路主管機關辦理及同條第2項有爭議須報請
    共同上級機關核定之規定，且本件已經「高雄市政府政府」
    以高市府交三字第09400065826號函明文，高雄市政府從未
    核復同意變更，該公司亦未提出申辦，本府既未完成阿羅哈
    公司營運路線許可證變更作業，該公司在「臺北市○○路」
    係合法上下客在案，故在未經本公司之公路主管機關同意變
    更及共同上級機關交通部核定前，即自行公告變更本公司之
    營運路線及設站地點，行政如此恣意，顯已逾越法律所賦予
    權限與前揭法文有違，依行政程序法第111條第6款規定，該
    公告顯屬無效。依無效公告所為之後續處分因無所附麗而應
    撤銷。
  (三)復言之，依汽車運輸業管理規則第40條本文規定，國道客運
    設站、行經路線皆須依營運許可證核定之路線行駛。可知路
    線之變更不得任意為之，否則即有汽車運輸業管理規則第40
    條擅自變更路線之違法；且如若欲變更行駛路線，除需公路
    主管機關同意者外，尚需召集各相關機關、民意代表及當地
    里長共同會勘無異議後，始得變更。在未會勘完成前，即令
    公路主管機關同意，亦不得行駛新路線以免引起不必要之爭
    議。以本公司嘉義北站右遷5公尺為例，即令僅單純右遷5公
    尺，當地主管機關即嘉義區監理所仍須敬邀各相關單位及人
    士到場進行會勘，經與會人員無異議通過後，始得在新站上
    下客。再以本公司申請下嘉義交流道為例，當時嘉義市政府
    及嘉義區監理所皆同意阿羅哈公司下嘉義交流道，惟阿羅哈
    公司當時之公路主管機關臺北市交通局不同意，阿羅哈公司
    即無法下嘉義交流道。今臺北市交通局反客為主之行為令人
    有昨是今非之嘆，且臺北市交通局聲言在92年即開始準備，
    卻從頭到尾未去函異議人公司之公路主管機關要求變更路線
    ，更遑論依標準程序進行會勘，在如此充分之時間下不依法
    定規則行政，卻喜行偏鋒，不禁令人質疑其意義何在？準此
    ，阿羅哈公司依法按營運路線許可證行使要難謂與法有違。
  (四)臺北市政府所屬大同分局主張異議人等之違規臨時停車實有
    誤會：
  1.事實面：阿羅哈公司承德站離最近之路口即長安西路至少
    150公尺左右，離最近之公共汽車招呼站約25公尺，吾人實
    無法得出上開事實從何而來，且本件大同分局人員皆有錄影
    存證，是否真有前揭取締事實？請該機關提示錄影帶即知。
    另員警惡意佔領停車位不讓靠近上下客，係惡意致人民違法
    ，上開處分及裁決應予撤銷。
  2.法律面：依前述，可知上開處分僅大同分局人員見阿羅哈公
    司依法有據，為強制阿羅哈公司進駐國道客運臺北總站（即
    D1轉運站）所隨意製單告發，目的僅在令異議人屈服遷入D1
    。此可由製單項目以「在設有禁止臨時停車標線處所臨時停
    車」為大宗，輔以「在公共汽車招呼站十公尺內臨時停車」
    或「併排臨時停車」或「不服從依法執勤之警察或稽查人員
    指揮」或「不緊靠道路右側臨時停車」等五花八門事項可知
    ，其違法強制阿羅哈公司進駐國道客運臺北總站（即D1轉運
    站）之目的昭然若揭，足徵該處所顯非事實，僅為北市府所
    屬大同公司分局員警迫使異議人等屈服之手段。且即令有類
    似事實，亦屬大同分局人員故意造成該不法局面，惡意造成
    人民違規，再製單告發，顯違道路交通管理處罰條例之立法
    精神；兼且大同公局前揭之主張係依無效之法令而來，既然
    前行為無效則後續之處分亦因無所附麗而應撤銷。
  3.準此，不論徵諸事實或依法規定，上開處分顯非妥適，大同
    分局適用法律上足見有誤，依法應撤銷該部分之行政處分。
  (五)綜上所言，異議人等「在設有禁止臨時停車標線處所臨時停
    車」依法有據，要謂上開違規臨時停車更屬無稽，請依法撤
    銷原處分云云。
三、按汽車駕駛人，「在交岔路口、公共汽車招呼站10公尺內或
    消防車出、入口5公尺內」、「在設有禁止臨時停車標線處
    所」或「不依順行之方向，或不緊靠道路右側，或單行道不
    緊靠路邊，或併排」臨時停車者，處新臺幣300元以上600元
    以下罰鍰，道路交通管理處罰條例第55條第2款、第3款、第
    4款分別定有明文。次按，公路汽車客運業營運班車在市區
    ○○路線及設站地點，應依下列原則辦理：一、其行經市區
    ○○路線及設站地點，基於維護當地交通秩序之需要，應與
    當地政府協議定之；四、經同意之營運路線及設站地點，當
    地政府如因實際需要得予調整變更，並應函請該管公路主管
    機關辦理。前項各款，如發生爭議，報請上級機關核定之；
    臺灣省轄內公路汽車客運業之「營運管理及處罰」，由交通
    部委任交通部公路總局辦理；直轄市○○○路汽車客運業之
    「營運管理及處罰」，由交通部委辦直轄市政府辦理。汽車
    運輸業管理規則第37條、第139條之1亦定有明文。
四、異議人等雖執前揭情詞置辯，惟查：
  (一)異議人於如附表1所示之時、地，駕駛如附表1所示之營業一
    般大客車，分別有如附表1所示之違規事實，為臺北市政府
    警察局員警當場舉發，異議人依限期到案提出申訴等情，有
    臺北市政府警察局舉發違反道路交通管理事件通知單、原處
    分機關裁決書各27份在卷足憑，並有臺北市政府警察局95年
    4月25日北市警交字第09533737600號函之說明及路況照片3
    張附卷可稽（見本院卷第55-58頁），是異議人等如附表1所
    示之違規事實，不以錄影存證為必要，均堪予認定；故異議
    人等所辯：上開承德站離最近之路口即長安西路至少150公
    尺左右云云，委無足採。
  (二)其次，臺北市○○路○段之位置，原為長途客運車起迄總站
    ，嗣臺北市政府為落實推動城際客運轉運站政策及減少大客
    車於市區道路繞行及於路側密集設站衍生之交通、環境、噪
    音及居住品質問題等，遂由該府交通局陸續執行推動國道客
    運臺北總站路線調整及原站區之撤除、管制事宜：(1)於92年
    4月8日發函預告各業者臺北車站周邊即將進行管制。(2)於93
    年2月10日公告並轉知業者「臺北車站周邊國道客運及公路
    客運設站管制區○○○○段）－禁止新設站位」。(3)於93年
    11月22日公告並轉知業者「臺北車站周邊國道客運及公路客
    運設站管制區○○○○段）－撤除現有路側站位（自國道客
    運臺北總站起用日起實施，得有緩衝3個月）」。(4)於94年8
    月2日國道客運臺北總站路線調整計畫呈報交通部，並副知
    各業者重申管制事宜。(5)於94年8月16日國道客運臺北總站
    啟用。(6)於94年9月16日函知各業者，自94年11月16日起開
    始管制。(7)於94年11月9日赴現場各業者站牌處張貼公告。
    (8)於94年11月14日公告並轉知業者「臺北車站周邊國道客運
    及公路客運設站管制區○○○○段）－撤除現有路側站位實
    施日期自94年11月16日起」。(9)於94年11月15日第2次赴現
    場各業者站牌處張貼公告。(10)於94年11月16日開啟管制及執
    法。此有以上有臺北市政府警察局大同分局95年1月2日北市
    警同分交字第09434575500號函及95年1月2日北市警同分交
    字第0946459600號函附於原處分機關聲明異議卷宗可參。
  (三)又依上開汽車運輸業管理規則規定，異議人等所屬阿羅哈客
    運公司之營運路線及設站地點，本得由臺北市政府依實際需
    要予以調整變更，僅其所生爭議，應報請上級機關核定而已
    ，非謂臺北市政府無權撤銷其原有之設站地點。而臺北市政
    府於94年8月2日以北市交二字第09433236500號函將國道客
    運臺北總站路線調整計畫提報交通部後（見本院卷第62-70
    頁），亦經交通部於94年9月7日以交路字第0940048071號函
    示「依公路總局意見（即公路總局94年8月19日路監運字第
    0940035982號函示依汽車運輸業管理規則第37條第1項第4款
    規定同意辦理）辦理」（見本院卷第71、72頁），有上開函
    文在卷可佐，足見臺北市政府上開關於國道客運營運路線及
    設站地點之調整、變更，於法並無不合。故異議人等上揭停
    車處所，業於94年11月16日起即不得再行臨時停車搭載旅客
    ，且臺北市政府交通局並已多次公告，及至現場各業者站牌
    處揭示公告，除異議人等所屬阿羅哈客運公司之營業大客車
    仍在上開承德路停車上下旅客外，其他各國道汽車營運公司
    ，大都已遷往國道客運臺北總站營業，臺北市政府並多次派
    人前往勸導阿羅哈客運公司遷往國道客運臺北總站營業，為
    該公司拒絕等情，亦經電視及平面媒體廣為報導，異議人等
    及其所屬公司自不得諉為不知。
  (四)又次，阿羅哈客運公司之營運路線許可證，固由高雄市政府
    所發放，有營運路線許可證2紙附卷足參，然臺北市政府因
    阿羅哈客運公司未如期搬遷至國道客運臺北總站，曾以94年
    9月6日北市交二字第09466804600函請高雄市政府促請該公
    司應依核定路線行駛（見本院卷第88頁），高雄市政府交通
    局乃於94年9月12日以高市交三字第0940032412號函請阿羅
    哈公司應「依臺北市政府核定行駛動線及站位營運」（見本
    院卷第94頁），參酌本件爭議發生後，臺北市政府交通局於
    94年12月28日邀集交通部、交通部公路總局及高雄市政府交
    通局召開會議討論，會議結論亦認依高雄市政府交通局94年
    9月12日上開函文可知該局已同意阿羅哈公司之站位調整案
    ，有臺北市政府交通局94年12月29日北市交二字第09436002
    100號函所附會議紀錄1分在卷堪查（見本院卷第89-93頁）
    ，益見臺北市○○○於○道客運營運路線及設站地點調整、
    變更之各該行政程序，要均符合汽車運輸業管理規則第37條
    之相關規定。至於高雄市政府94年12月29日高市府交三字第
    0940065826函雖稱；該府並未同意臺北市政府變更阿羅哈客
    運公司之營運路線，與上開會議結論不符，自不足為異議人
    等有利之認定。
  (五)綜上，阿羅哈客運公司於臺北市○○路○段之設站許可既經
    臺北市政府撤銷，最終撤站日期亦於94年11月15日屆至，該
    處並經臺北市交通主管機關塗銷停靠區，復劃設禁止臨時停
    車之紅線標線，是阿羅哈客運公司之司機，即不得再駕駛營
    業用大客車停靠該處載客，洵無疑義。異議人上開所辯，當
    係卸責之詞，委無足採。
五、此外，本件亦無任何證據足資證明執勤員警有捏造事實、違
    法取締之情事，異議人指摘原舉發不當，尚屬無據。從而，
    原處分機關據以援引上開規定，各裁處罰鍰300元之處罰，
    並無不當，本件異議均為無理由，均應予駁回。
六、據上論斷，應依道路交通管理處罰條例第87條、道路交通案
    件處理辦法第19條規定，裁定如主文。
中    華    民    國    95    年    11    月    30    日
                    交通法庭  法  官  盧  鳳  田
上列正本證明與原本無異。
如不服本裁定，應於裁定送達後5日內向本院提出抗告狀（應附
繕本）。
中    華    民    國    95    年    12    月    6    日
                              書記官  楊  國  色


司法院資訊處製作；財團法人民間司法改革基金會備份。
